臺灣苗栗地方法院民事判決　　　　　　　 99年度訴字第266號
原　　　告　周文政
複　代理人　黃惠娟
原　　　告　周文龍
前二人共同
訴訟代理人　饒斯棋律師
被　　　告　周清富
　　　　　　周穎彬
　　　　　　周淑月
前三人共同
訴訟代理人　蕭聖亮
上列當事人間請求所有權移轉登記事件，本院於民國100 年3 月
17日言詞辯論終結，判決如下：
    主      文
被告周清富、周穎彬、周淑月應將座落苗栗縣頭份鎮○○段712
之1 地號即如附圖所示編號Ｄ部分面積52平方公尺土地移轉登記
與原告二人，並各按應有部分二分之一比例保持共有。
被告周清富、周穎彬、周淑月應將座落苗栗縣頭份鎮○○段712
之2 地號土地中如附圖所示編號Ａ部分面積85平方公尺、編號Ｂ
部分面積31平方公尺、編號Ｃ部分面積165 平方公尺、編號Ｅ部
分面積33平方公尺之土地移轉登記與原告二人，並各按應有部分
二分之一比例保持有共有。
訴訟費用由被告連帶負擔。
本判決於原告以新臺幣肆拾柒萬仟捌佰陸拾柒元為被告周清富
、周穎彬、周淑月供擔保後，得假執行。被告周清富、周穎彬、
周淑月以新臺幣壹佰肆拾貳萬壹仟陸佰元為原告供擔保後，得免
為假執行。
    事實及裡由
一、原告主張：緣座落苗栗縣頭份鎮苗栗縣頭份鎮○○段712 地
    土地，為原告父親以佃農身份耕作，後因故借名登記在被告
    三人之父親周錦和名下，但有約定各自所有之權利範圍。嗣
    原告為防止系爭712 地號土地之權利因無法登記為其所有而
    受到損害，原告遂與周錦和於民國71年3 月25日簽訂分耕同
    意書，明確約明兩造間之權利義務。該分耕同意書第1 條並
    約定：「茲同意人周錦和、周文政二人為甲方、乙方今雙方
    同意分耕所有土地頭份鎮○○段○○段地號712 面積0.093
    公頃內分耕，自鄭德勝之建築物壁邊量起67台尺，實際面積
    待分割測量後為準分給乙方所耕作可自由使用外，其餘面積
    歸由甲方所耕。」、第3 條並約定：「未分割前自民國71年
    起應繳之田賦等稅捐各平均分攤繳納，如政府解放都市計畫
    之農業地區時，准予分割者，由甲方無條件分割給乙方所有
    ，但分割費用由甲方負擔，外另有登記費、增值稅等稅捐應
    由乙方自理。」，兩造並在地籍圖謄本上劃分各自所有之範
    圍，嗣後並依此劃分之範圍管理居住使用迄今。上開分耕同
    意書中所約定應由原告取得之自鄭德勝之建築物壁邊量起寬
    約67台尺之土地，之所以在約定當時並未登記給原告二人共
    有，係因為系爭712 地號土地當時地目為田而屬農地，且原
    告二人當時均無自耕農身份，因此，依當時土地法第30條第
    1 項前段規定：「私有農地所有權之移轉，其承受人以能自
    耕者為限，並不得移轉為共有。」、同條第2 項規定：「違
    反前項規定者，其所有權之移轉無效。」，以及89年1 月26
    日修正公布前之農業發展條例第30條第1 項前段規定：「每
    宗耕地不得分割及移轉為共有。」，並無法將應分得之土地
    登記在原告二人名下。嗣上開法令業經修改規定而可以辦理
    分割移轉登記，但被告三人之父親周錦和經原告多次請求依
    約辦理移轉登記予原告，卻均藉故拖延。今周錦和已經死亡
    ，且系爭712 地號土地亦分割出同段712 之1 、712 之2 、
    712 之3 地號土地，上開4 筆土地均由被告三人共同繼承，
    其等之應有部分均各為3 分之1 。而被告三人再經原告請求
    辦理移轉登記結果，仍遭其等拒絕，為此，爰提起本件訴訟
    ，並以起訴狀繕本終止兩造之借名登記關係，並依該分耕同
    意書之約定或終止借名登記關係後之不當得利法律關係及繼
    承法律關係，請求被告三人應將上開土地移轉登記與原告二
    人共有。並聲明：(一)如主文第1 、2 項所示。(二)願供擔保，
    請准宣告假執行。
二、被告則以：系爭712 地號土地原由被告三人之父親周錦和於
    57年間所購置，後因疏於管理遭原告父親無權占有該土地。
    63年間周錦和因兩眼視網膜出血提早退休，欲返鄉調養，卻
    因原告占地不放，遂委屈求全支付新臺幣（下同）50萬元補
    償費予原告，然原告竟不思感念，卻反客為主而以原所有權
    人自居，逕自劃地而繼續占有。又退步言之，本件縱有系爭
    分耕同意書第3 條規定之記載，但該條之記載乃係以不能之
    給付為契約之標的，應屬無效。再者，系爭分耕同意書係成
    立於71年3 月25日，原告依據系爭分耕同意書提起本件訴訟
    ，顯然已經超過15年之消滅時效，被告應得拒絕原告之請求
    等語，資為抗辯。並聲明：(一)原告之訴駁回。(二)如受不利益
    判決，原供擔保免為假執行。
三、查原告主張：原告與被告三人之父親周錦和於71年3 月25日
    簽訂分耕同意書，並於第1 條約定：「茲同意人周錦和、周
    文政二人為甲方、乙方今雙方同意分耕所有土地頭份鎮○○
    段○○段地號712 面積0.093 公頃內分耕，自鄭德勝之建築
    物壁邊量起67台尺，實際面積待分割測量後為準分給乙方所
    耕作可自由使用外，其餘面積歸由甲方所耕。」、第3 條約
    定：「未分割前自民國71年起應繳之田賦等稅捐各平均分攤
    繳納，如政府解放都市計畫之農業地區時，准予分割者，由
    甲方無條件分割給乙方所有，但分割費用由甲方負擔，外另
    有登記費、增值稅等稅捐應由乙方自理。」，兩造並在地籍
    圖謄本上劃分各自所有之範圍，嗣後並依此劃分之範圍管理
    居住使用迄今。上開分耕同意書中所約定應由原告取得之自
    鄭德勝之建築物壁邊量起寬約67台尺之土地，即如附圖所示
    編號Ａ部分面積85平方公尺、編號Ｂ部分面積31平方公尺、
    編號Ｃ部分面積165 平方公尺、編號Ｄ部分面積52平方公尺
    、編號Ｅ部分面積33平方公尺之土地之事實，業據其提出系
    爭分耕同意書影本為證（見本院卷第14頁），且經本院會同
    苗栗縣頭份地政事務所測量人員至現場勘驗無誤，並有勘驗
    筆錄、現場照片及如附圖所示之複丈成果圖可稽，且被告亦
    不爭執，應堪信為真實。是本件之爭點在於：(一)系爭分耕同
    意書是否有效？(二)原告依據系爭分耕同意書請求被告三人應
    將上開土地移轉登記與原告二人共有，是否已罹於時效消滅
    ？茲分述如后。
四、系爭分耕同意書應屬有效：
  (一)按以不能之給付為契約標的者，其契約為無效。但其不能情
    形可以除去，而當事人訂約時並預期於不能之情形除去後為
    給付者，其契約仍為有效。民法第246 條第1 項有明文規定
    。次按為擴大農場經營規模，防止農地細分，現有之每宗耕
    地不得分割及移轉為共有。72年8 月1 日修正前之農業發展
    條例第22條第1 項前段訂有明文規定。
  (二)本件原告與周錦和於71年3 月25日簽訂系爭分耕同意書時，
    系爭712 地號土地，尚未分割出同段712 之1 、712 之2 、
    712 之3 地號土地，且其當時之地目編定為田，使用分區編
    定為農業區，有土地登記謄本（見本院卷第17頁）及苗栗縣
    頭份鎮公所民國100 年3 月31日頭鎮建字第1000007118號函
    在卷可稽。故依上開所述之當時農業發展條例第22條第1 項
    前段規定，系爭712 地號土地於當時並無法分割及移轉為共
    有。因此，系爭分耕同意書第1 條約定周錦和應將系爭712
    地號土地，自鄭德勝之建築物壁邊量起67台尺之部分，分割
    移轉與原告所有，即與上開農業發展條例之規定不符，係屬
    不能之給付，依民法第246 條第1 項前段規定，原應屬無效
    。惟上開不能給付之情形，係因政府法令限制所造成，其有
    可能因嗣後政府法令之變更而變為可能之給付，故上開不能
    之情形並非不可以除去，而且原告與周錦和於系爭分耕同意
    書第3 條亦約定：「如政府解放都市計畫之農業地區時，准
    予分割者，由甲方無條件分割給乙方所有」，因此，依該約
    定可知，原告與周錦和簽訂系爭分耕同意書時，已預期於上
    開不能給付之情形除去後始為分割移轉之給付，故依上開民
    法第246 條第1 項但書之規定，系爭分耕同意書仍屬有效。
    被告辯稱系爭分耕同意書係以不能之給付為契約之標的，應
    屬無效，應不可採。
五、原告依據系爭分耕同意書請求被告三人應將上開土地移轉登
    記與原告二人共有之請求權，尚未罹於時效消滅：
  (一)系爭分耕同意書係屬有效，已如前述，故原告自得以系爭分
    耕同意書之約定作為其請求權之基礎。被告雖抗辯原告依據
    系爭分耕同意書請求被告移轉登記如主文第1 、2 項所示之
    土地之請求權已罹於時效消滅。然查，系爭712 地號土地於
    76年間已因「變更竹南頭份都市計畫案」變更為住宅區，且
    並於同年10月16日分割出系爭712 之1 地號土地，另又於81
    年12月16日分割出712 之2 地號土地。其中該712 之1 地號
    土地並於76年10月23日變更地目為建，故上開712 之1 地號
    土地自變更地目為建地之時起，即不屬於農業發展條例規定
    之耕地，而不受上開所述農業發展條例限制分割及移轉規定
    之限制，原告即得向被告之被繼承人周錦和請求分割移轉登
    記。而該712 之1 地號土地雖然自原告得請求分割移轉登記
    之時起迄今已逾15年，然依證人鄭周桃所證述：「（是否聽
    過原告周文正二人有跟你叔叔周錦和說要緊快履行分耕同意
    書要求把土地過戶給他們？）有的，十幾年前原告有跟周錦
    和二人要求我們過戶，周錦和當時有答應要把土地過戶，但
    是我們去代書那邊辦理的時候，代書說還不能分耕，所以當
    時就沒有分割出來。」、「（在周錦和去世的前幾年是否有
    聽過或看過周文正二人向周錦和提出過戶這件事，周錦和有
    什麼回應？）有，在周錦和家中講的，當時我和我弟弟二人
    及周錦和當在場，我們有跟周錦和要求過戶，周錦和有答應
    我們說好啊，他會辦理，但是後來就不了了之。」（見本院
    卷第261 頁），可知周錦和曾經向原告等人口頭允諾要履行
    系爭分耕同意書第1 條、第3 條所約定之分割移轉登記之協
    議內容。參以證人鄭周桃與原告及被告間分別係親姊妹與堂
    姊妹之關係，其與兩造均有至親之關係，且其又恰好又係系
    爭分耕同意書第1 條中所述之鄭德勝之配偶，並且迄今仍居
    住於該條約定中所述之鄭德勝之建築物，故其對系爭分耕同
    意書約定之始末，應甚為熟悉，因此，證人鄭周桃上開所述
    ，應屬真實。既然周錦和在過世之前曾對原告允諾要履行分
    割移轉登記之協議內容，則顯見周錦和已向原告表示認識其
    請求權存在，該允諾在性質上應屬於民法第129 條第1 項第
    2 款所稱之承認。故依民法第129 條第1 項第2 款規定，原
    告依據系爭分耕同意書，請求被告分割移轉系爭712 之1地
    號土地之請求權，已因該承認而時效中斷，迄今仍尚未罹於
    時效消滅。
  (二)至系爭712 地號土地於81年12月16日所分割出之712 之2 地
    號土地，則因該部分土地地目編定為田，且經竹南頭份都市
    計畫編定使用分區為農業區，故該712 之2 土地直到92年2
    月7 日農業發展條例修正公布第3 條第11款規定之耕地定義
    ，將「依都市計畫法劃定為農業區」除外時起，始非農業發
    展條例所稱之耕地。自斯時起，原告方得依據系爭分耕同意
    書請求分割移轉登記。故原告就系爭712 之2 地號土地之請
    求權之效滅時效，應自92年2 月7 日起算，迄今仍未罹於15
    年之消滅時效。退步而言之，即便認為自原告得請求分割移
    轉登記系爭712 之2 地號土地之時起迄今已超過15年之消滅
    時效期間，然周錦和曾向原告承認要履行分割移轉登記之協
    議內容，已如前述，故依民法第129 條第1 項第2 款規定，
    原告依據系爭分耕同意書，請求被告分割移轉系爭712 之2
    地號土地中如附圖所示編號Ａ部分面積85平方公尺、編號Ｂ
    部分面積31平方公尺、編號Ｃ部分面積165 平方公尺、編號
    Ｅ部分面積33平方公尺土地之請求權，亦已因該承認而時效
    中斷，迄今仍尚未罹於時效消滅。
  (三)從而，原告依據系爭分耕同意書，請求被告分割移轉系爭71
    2 之1 、712 之2 地號土地之請求權，迄今仍尚未罹於時效
    消滅。
六、綜上所述，原告依據爭分耕同意書之約定及繼承法律關係請
    求被告應將系爭712 之1 地號即如附圖所示編號Ｄ部分面積
    52平方公尺土地移轉登記與原告二人，並各按應有部分二分
    之一比例保持共有，及被告應將系爭712 之2 地號土地中如
    附圖所示編號Ａ部分面積85平方公尺、編號Ｂ部分面積31平
    方公尺、編號Ｃ部分面積165 平方公尺、編號Ｅ部分面積33
    平方公尺之土地移轉登記與原告二人，並各按應有部分二分
    之一比例保持有共有，為有理由，應予准許。
七、兩造陳明願供擔保，聲請宣告假執行或免為假執行，經核原
    告勝訴部分，合於法律規定，爰分別酌定相當之擔保金額，
    予以宣告。
八、結論：原告之訴為有理由，依民事訴訟法第78條、第85條第
    2 項、第390 條第2 項、第392 條第2 項，判決如主文。
中    華    民    國   100    年    6     月    9     日
                  民事庭法  官  王炳人
以上正本係照原本作成。
如對本判決上訴，須於判決送達後20日內向本院提出上訴狀。
如委任律師提起上訴者，應一併繳納上訴審裁判費。
                        書記官  許慈郁
中    華    民    國  100     年    6     月    9     日